【裁判字號】    98,上訴,116
【裁判日期】    981014
【裁判案由】    貪污治罪條例等
【裁判全文】
臺灣高等法院臺中分院刑事判決         98年度上訴字第116號
上  訴  人  臺灣南投地方法院檢察署檢察官
被      告  陳紹釗
被      告  丙○○
被      告  丁○○
被      告  甲○○
上四人共同
選任辯護人  徐文宗  律師
上列上訴人因被告等貪污治罪條例等案件，不服臺灣南投地方法
院97年度訴字第889號，中華民國97年12月3日第一審判決（起訴
案號：臺灣南投地方法院檢察署97年度偵字第1164、2626號），
提起上訴，本院判決如下：
    主  文
上訴駁回。
    理  由
一、公訴意旨略以：
  (一)被告陳紹釗係交通部公路總局第二區養護工程處信義工務段
    （下稱信義工務段）段長，職司綜理信義工務段所轄道路之
    維護工程等業務；被告丙○○係信義工務段副段長，負責協
    助段長綜理該工務段所轄道路之維護工程等業務；被告丁○
    ○係信義工務段助理工務員，負責工務段所轄道路之維護工
    程之設計、監造等業務；被告甲○○係交通部公路總局第二
    區養護工程處（下稱第二區養工處）養護課幫工程司，負責
    考核信義工務段所執行工程等業務。其4人均係依法令服務
    於國家所屬機關，而具有法定職務權限者。緣第二區養護工
    程處於民國（下同）95年底發包「96年度信義工務段省道台
    21 線68K－102K預約經常性災害坍方、路基缺口及便道便橋
    搶修工程」（下稱本案工程），南投縣名間鄉○○村○○路
    1 之66號「力岱砂石建材股份有限公司」（下稱力岱公司）
    實際負責人黃逢春覬覦該路段坍方所產生之良質土石方，借
    用某工程公司名義參與該工程投標，卻因欠缺納稅證明文件
    ，資格不符，並未得標。本案工程開標結果，由戊○○擔任
    實際負責人之「山鈺營造有限公司」（下稱山鈺公司）得標
    。黃逢春為取得本案工程可能產生之土石方，遂利用與信義
    工務段段長陳紹釗熟識之機會，由陳紹釗出面要求得標之戊
    ○○，將未來本案工程產生之土石方交給黃逢春，並獲戊○
    ○首肯。依本案工程合約所附交通部公路總局「營建剩餘土
    石方處理管制及稽查（核）作業要點」，工程產生之剩餘土
    石方需由土石方資源堆置處理場（下稱土資場，依該要點第
    2點第2款規定係指經直轄市縣政府或公共工程主辦或主管機
    關審核同意，提供營建工程剩餘土石方資源暫屯、堆置、填
    埋、轉運、回收、分類、加工、燒、再利用等處理功能及
    其機具設備之場所）等合法收容處理場所收容，「力岱公司
    」並非合法收容處理場，黃逢春遂於96年初由其妻林明珠與
    雲林縣二崙鄉○○段232地號上之「磐石砂石行」（附設土
    資場為合法之土石收容處理場所）負責人林經固接洽，以「
    磐石砂石行」為本案工程剩餘土石方之收容處理場，再由「
    磐石砂石行」於96年4月間報由雲林縣政府核准將上開工程
    之剩餘土石方辦理場外轉運至「力岱公司」。嗣96 年6、7
    月間起，該路段陸續因聖帕、韋帕、柯羅莎等颱風發生坍方
    ，承包商戊○○依約先將所有坍方之土石合計22014 立方公
    尺，清除堆置於南投縣信義鄉○○段822之2地號及同鄉○○
    段743、761之1地號2處臨時堆置場。期間陳紹釗、丙○○、
    丁○○、甲○○均曾至現場會勘，均明知該等土石屬可利用
    之良質土石方（市價每立方公尺約新台幣200元，如以該堆
    置坍方土石22014立方公尺計算總價額為0000000元），本無
    須載運至土資場處理，其等竟基於共同犯意，均違反行政院
    公共工程委員會95年10月30日工程技字第09500420500號函
    示之說明二(一)「確認土質種類及數量，若屬良質土石方，不
    得運棄，應採估算成本及價值列入競標之工程項目，或標售
    等方式處理…」，及內政部營建署所頒「營建剩餘土石方處
    理方案」參二(三)：「公共工程剩餘土石方屬可再利用物料，
    工程主辦機關得估算其處理成本及價值，列入競標之工程項
    目，並明定於預算及納入工程契約書。前項可再利用物料之
    處理，不受本方案規定之限制，惟工程主辦機關須於發包後
    上網記載土質種類及數量。直轄市、縣（市）政府或公共工
    程主辦機關為調度或回收再利用營建剩餘土石方，得將原編
    列土石方處理費用或購買土石方費用變更為土石方相關作業
    （含挖填及運輸等）費用」之規定，仍任承包商戊○○將上
    開良質土石方以棄土方式處理。戊○○因而於96年10月間與
    黃逢春談妥，將該等土石方以每立方公尺200元之代價售予
    黃逢春，並於96年11月15日起至同年11月底止將上開土石載
    運至「力岱公司」，並依黃逢春之指示堆置於砂石洗選設備
    之「壩頭」，直接作為砂石洗選之原料。黃逢春並於97年1
    月25日約戊○○在「力岱公司」旁，以現金10萬元及面額70
    萬元之台中商業銀行支票，合計80萬元，支付部分貨款，戊
    ○○則交付林經固土方處理費880560元。
  (二)陳紹釗、丙○○、丁○○均任職於信義工務段，甲○○任職
    於第二區養工處，均係為國家所屬之交通部公路總局處理公
    路維護事務，陳紹釗、丙○○、丁○○就本案工程負責工程
    之執行，甲○○則負責工程之考核，竟均意圖為戊○○、黃
    逢春等不法之利益，違背上開「營建剩餘土石方處理方案」
    及行政院公共工程委員會之函示，將原本應依規定標售之良
    質土方，以棄土名義編列預算，由公帑支付每立方公尺145
    元之剩餘土石方處理費（含載運費）合計319萬2030元予山
    鈺公司，並任由包商將上開土石方販售牟利，致生損害於國
    家利益，計有上開處理費及土方可販售之價格，直接圖利戊
    ○○200萬元以上，及使黃逢春獲得上開土石方，市價約值
    400萬元；並間接圖利戊○○80萬元、林經固88萬560元。因
    認陳紹釗、丙○○、丁○○、甲○○均涉犯刑法第342條第1
    項之背信罪、貪污治罪條例第6條第1項第4款之圖利罪嫌等
    語。
二、按犯罪事實應依證據認定之，無證據不得認定犯罪事實；不
    能證明被告犯罪者，應諭知無罪之判決，刑事訴訟法第154
    條第2 項、第301條第1項分別定有明文。次按事實之認定，
    應憑證據，如未能發現相當證據，或證據不足以證明，自不
    能以推測或擬制之方法，以為裁判基礎；又所謂認定犯罪事
    實之證據，係指足以認定被告確有犯罪行為之積極證據而言
    ，而認定犯罪事實所憑之證據，雖不以直接證據為限，間接
    證據亦包括在內，然而無論直接或間接證據，其為訴訟上之
    證明，須於通常一般人均不致有所懷疑，而得確信其為真實
    之程度，始得據之為有罪之認定，倘其證明尚未達到此一程
    度，而有合理懷疑存在時，事實審復已就其心證上理由予以
    闡述，敘明其如何無從為有罪之確信，因而為無罪之判決，
    尚不得任意指為違法（最高法院29年上字第3105號、40年台
    上字第86號、76年台上字第4986號等判例要旨供參）。另按
    ，檢察官就被告犯罪事實，應負舉證責任，並指出證明之方
    法；因此，檢察官對於起訴之犯罪事實，應負提出證據及說
    服之實質舉證責任；倘其所提出之證據，不足為被告有罪之
    積極證明，或其闡明之證明方法，無從說服法官以形成被告
    有罪之心證，基於無罪推定之原則，自應為被告無罪判決之
    諭知（最高法院29年上字第31 05號、30年上字第816號、92
    年台上字第128號、92年台上字第128號判例要旨供參）。
三、公訴人認陳紹釗、丙○○、丁○○、甲○○（下稱陳紹釗等
    4人）涉犯上開罪嫌，無非以：(一)本案工程因風災坍塌之土
    石方，經鑑定為良質土石方，可作為砂石洗選之原料或直接
    作為回填土之用，陳紹釗等4人應可判定及此，而無須運送
    至土資場處理，陳紹釗竟居間為黃逢春及戊○○協調該坍塌
    土石方之處理，而任由該土石方直接堆置於力岱公司之砂石
    洗選設備之「壩頭」，作為砂石洗選之原料，丙○○、丁○
    ○、甲○○配合陳紹釗所為，有圖利、背信之犯行甚明；(二)
    依上開營建剩餘土石方處理方案之規定及行政院公共工程委
    員會函示，公共工程剩餘土石方若屬良質土石方，不得運棄
    ，應列入工程競標之項目，或以標售方式處理，陳紹釗等4
    人對該等規定應知之甚詳，雖崩塌地點無法預知，然而崩塌
    後運往臨時堆置場堆置時，則隨時可以判別是否為可再利用
    物料或良質土石方；(三)黃逢春既透過陳紹釗要求戊○○將坍
    塌之土石方交給黃逢春，可見黃逢春已可預知坍塌之土石方
    為可再利用物料或良質土石方，陳紹釗等4人常年主管該路
    段之維護工程，竟辯稱無從預知，讓人難以置信；(四)本案工
    程自96年6、7月間因颱風造成坍塌，包商早將道路搶通，將
    坍塌之土石方移往臨時堆置場，於同年11月間才將坍塌之土
    石方運往力岱公司，期間間隔數月，顯無急迫性，故陳紹釗
    辯稱：因公路坍方有急迫性，搶通為第一優先，若要判定是
    否有價料，將使搶災工作無法進行云云，顯屬無稽；(五)「營
    建剩餘土石方處理管制及稽查（核）作業要點」係為有效執
    行「營建剩餘土石方處理方案」而訂定，且該作業要點對於
    可再利用之工程剩餘土石方處理方式亦係遵循該處理方案之
    規定；(六)本案工程剩餘土石方處理費為每立方公尺145元，
    工程款業由山鈺公司領迄，而本案工程所產生約15000立方
    公尺可再利用之良質土石方，已由戊○○運往力岱公司，交
    由黃逢春作為洗選砂石之原料，黃逢春亦已支付戊○○80萬
    元作為部分貨款等情為其主要論據。
四、訊據陳紹釗固坦承於本案案發時任職於信義工務段段長，且
    黃逢春有找其表示想做剩餘土石方部份，其告知黃逢春自行
    找得標廠商談之事實；丙○○則坦承於本案案發時任職於信
    義工務段副段長之事實；丁○○則坦承於本案案發時任職於
    信義工務段材料試驗士、助理工務員之事實；甲○○則坦承
    自96年1月16日起擔任第二區養工處幫工程司之事實，且四
    人亦均承認本案工程坍塌之土石方共計22014立方公尺，由
    得標之山鈺公司自臨時堆置之南投縣信義鄉○○段822之2地
    號、同鄉○○段743、761之2地號，載運至力岱公司之事實
    ，惟皆堅決否認有何圖利、背信之犯行，均辯稱：渠等只是
    執行機關，依照本案工程契約約定坍塌之土石方就是要運到
    合法的土資場，渠等也是依照契約執行，沒有犯罪之意圖等
    語；辯護人另辯以：上開營建剩餘土石方處理方案僅係行政
    規則，縱有違反，亦屬行政責任之範圍，且本案工程為搶災
    工程之開口契約，在訂約之時根本無從估算其成本及價值，
    而明定在預算與納入工程契約中，依公路總局之慣例，亦未
    有將坍塌之土方充作有價料再予標賣之情事，況就前述行政
    院公共工程委員會95年10月30日函文，係強調公共工程規劃
    設計階段時，確認土質種類及數量，若屬良質土石方，不得
    運棄，本案工程既未在設計規劃時予以確認，自無該函文之
    適用等語。經查：
(一)證據能力部分：
  (1)按刑事訴訟法第159條之2所規定，即傳聞法則例外得為證據
    之情形，其所稱被告以外之人於檢察事務官、司法警察官或
    司法警察調查中所為之陳述，與審判中不符時，其先前之陳
    述具有較可信之特別情況，且為證明犯罪事實存否所必要者
    ，得為證據，係指符合該條所規定之程序踐行調查者而言。
    倘若被告以外之人，未於審判中以證人身分依法定程序，到
    場具結陳述，並接受被告之詰問，雖其於檢察事務官、司法
    警察官或司法警察調查中所為之陳述，具有特別可信之情況
    ，且為證明事實存否所必要者，仍因未踐行上開法定調查程
    序，自不得依刑事訴訟法第159條之2之規定，採被告以外之
    人於檢察事務官、司法警察官或司法警察調查中之供述為證
    據（最高法院97年度台上字第783號、97年度台上字第1585
    號判決意旨參照）。查證人黃貞凱於97年1月15日、張忠信
    於97年1月31日、楊銘豐於97年3月21日、林經固及黃逢春於
    97年6月17日在偵查中向檢察事務官所為之陳述，以及證人
    林經固、黃逢春於97年6月17日在調查站所為之陳述，均屬
    被告以外之人於審判外之言詞陳述，經被告等之辯護人均爭
    執上開供述之證據能力，且上開證人均未曾於審判中以證人
    身分到場具結陳述，並接受被告之詰問，檢察官及被告等於
    本院審理時亦未聲請傳喚上開證人，依上開說明，自無證據
    能力。
  (2)按被告以外之人，於審判外之言詞或書面陳述，除法律有規
    定者外，不得作為證據，刑事訴訟法第159條第1項定有明文
    。被告以外之人（包括證人、鑑定人、告訴人、被害人及共
    同被告等）於審判外之言詞或書面陳述，即所謂傳聞證據。
    由於傳聞證據有悖法院直接審理及言詞審理之精神，妨礙當
    事人之反對詰問權，影響程序正義之實現，除法律有規定者
    （例如同法第159條第2項、同法第159條之1至之5、同法第
    206條等）外，原則上不具證據能力。又按被告以外之人於
    檢察事務官、司法警察官或司法警察調查中所為之陳述，與
    審判中不符時，其先前之陳述具有較可信之特別情況，且為
    證明犯罪事實存否所必要者，得為證據，刑事訴訟法第159
    條之2定有明文。所謂「前後陳述不符」之要件，應就前後
    階段之陳述進行整體判斷，以決定其間是否具有實質性差異
    ，惟無須針對全部陳述作比較，陳述之一部分有不符，亦屬
    之。而所謂「較可信之特別情況」之情形，亦應就前後陳述
    時之各種外部情況進行比較，以資決定何者外部情況具有可
    信性。若陳述係在特別可信之情況下所為，則虛偽陳述之危
    險性即不高，雖係審判外陳述，或未經被告反對詰問，仍得
    承認其有證據能力。查證人戊○○於97年2月13日、97年2月
    27日、97年6月17日在偵查中向檢察事務官之陳述，以及證
    人戊○○於97年6月17日在調查站之陳述，與其在法院審理
    時之證述有前後陳述不符之情形，本院審酌其於調查站及檢
    察事務官前之證述距案發日較近，當時記憶自較深刻，可立
    即反應所知，不致因時隔日久而遺忘案情；且較無來自被告
    或其他成員同庭在場之壓力而出於虛偽不實之指證，或事後
    串謀而故為迴護被告之機會，揆諸上開說明，其於調查站中
    及檢察事務官前所為之陳述，客觀上應具有較可信之特別情
    況，且亦為證明犯罪事實存否所必要，依上揭規定，自有證
    據能力。
  (3)按被告以外之人於偵查中向檢察官所為陳述，除顯有不可信
    之情況者外，得為證據，刑事訴訟法第159條之1第2項定有
    明文。偵查中對被告以外之人（包括證人、鑑定人、告訴人
    、被害人及共同被告等）所為之偵查筆錄，或被告以外之人
    向檢察官所提之書面陳述，性質上均屬傳聞證據。惟現階段
    刑事訴訟法規定檢察官代表國家偵查犯罪、實施公訴，依法
    其有訊問被告、證人及鑑定人之權，證人、鑑定人且須具結
    ，而實務運作時，檢察官偵查中向被告以外之人所取得之陳
    述，原則上均能遵守法律規定，不致違法取供，其可信度極
    高，職是，被告以外之人前於偵查中已具結而為證述，除反
    對該項供述得具有證據能力之一方，已釋明「顯有不可信之
    情況」之理由外，不宜以該證人未能於審判中接受他造之反
    對詰問為，即遽指該證人於偵查中之陳述不具證據能力。且
    所謂不可信性情況，法院應審酌被告以外之人於陳述時之外
    在環境及情況，例如：陳述時之心理狀況、有無受到外力干
    擾等，以為判斷之依據。本件證人戊○○、林經固、黃逢春
    於97年6月17日在檢察官偵查中，以證人之身分陳述，經告
    以具結義務及偽證處罰後，於命證人朗讀結文後具結，其係
    於負擔偽證罪之處罰心理下證述，並以具結擔保其供述之真
    實性，又無受其他不當外力干擾之情形，被告等及其辯護人
    於本院審理時均未提出、主張任何可供證明上開證人於檢察
    官偵訊時所為之陳述，究有如何之「顯有不可信之情況」以
    供本院得以即時調查，依上說明，其等於偵查中之證言自具
    有證據能力。
  (4)按有事實足認被告或犯罪嫌疑人有最輕本刑為3年以上有期
    徒刑之罪嫌，並危害國家安全或社會秩序情節重大，而有相
    當理由可信其通訊內容與本案有關，且不能或難以其他方法
    蒐集或調查證據者，得發通訊監察書。通訊監察書，偵查中
    由檢察官依司法警察機關聲請或依職權核發，審判中由法官
    依職權核發，修正前通訊保障及監察法第5條第1項第1款、
    第2項分別定有明文。查本件於通訊保障及監察法修正施行
    前，由臺灣南投地方法院檢察署檢察官依職權核發監聽票，
    而對陳紹釗所使用之門號0000000000、0000000000號行動電
    話實施通訊監察，此有臺灣南投地方法院檢察署96年投檢治
    厚監字第000111號、96年投檢治厚監（續）字第000127號通
    訊監察書及電話附表影本各1份在卷可憑（參原審卷第49頁
    至第52頁）。又司法警察依據監聽錄音結果予以翻譯而製作
    之通訊監察譯文，乃該監聽錄音帶內容之顯示，此為學理上
    所稱之「派生證據」，屬於文書證據之一種。於被告或訴訟
    關係人對其譯文之真實性發生爭執或有所懷疑時，法院固應
    依刑事訴訟法第165條之1第2 項之規定，勘驗該監聽錄音帶
    以踐行調查證據之程序，俾確認該錄音聲音是否為通訊者本
    人及其內容與通訊監察譯文之記載是否相符，或傳喚該通訊
    者為證據調查。倘被告或訴訟關係人對該通訊監察譯文之真
    實性並不爭執，即無勘驗辨認其錄音聲音之調查必要性，法
    院於審判期日如已踐行提示通訊監察譯文供當事人辨認或告
    以要旨，使其表示意見等程序並為辯論者，其所為之訴訟程
    序即無不合（最高法院97年台上字第561 號裁判意旨參照）
    。查本案卷內之相關電話監聽，取證程式未見違法情事，已
    如前述；而警方依監聽錄音所製作之監聽譯文，經本院提示
    予公訴人、被告等及辯護人後，迄言詞辯論終結前均無異議
    ，且同意採為證據，揆諸上開說明，本案卷內通訊監察譯文
    均具證據能力。
  (5)其餘本件認定事實所引用之卷內所有卷證資料（包含人證與
    文書證據、物證等證據），被告陳紹釗等4 人及其辯護人均
    不爭執證據能力，亦未曾於言詞辯論終結前聲明異議，本院
    審酌上開證據作成時之情況，並無違法取證之瑕疵，認以之
    作為證據為適當，依刑事訴訟法第159條之5之規定，均有證
    據能力。
  (二)實體部分：
  (1)陳紹釗自93年7月23日起至97年6月29日止，擔任信義工務段
    段長，業務執掌為綜理信義工務段段務及督導第二區養護工
    程處所訂立工程契約之執行；丙○○自94年1月6日起至96年
    1月1日止，擔任信義工務段新中橫監工站站長，業務執掌為
    協助該段段長管理新中橫監工站各項事宜，及自96年1月2日
    起至97年8月14日止，擔任信義工務段副段長，業務執掌為
    協助該段段長處理該段各項事宜；丁○○自95年1月1日起至
    96年10月7日起擔任信義工務段材料試驗士，及自96年10月8
    日起晉升該段助理工務員，業務執掌為省道台21線68K-102K
    段災害搶修工程預算編列、監造及資訊安全管理；甲○○自
    96年1月16日起擔任第二區養工處幫工程司，業務執掌為工
    程案件書面資料審查督導工作，有第二區養工處97年9月8日
    二工人字第0971008855號函附之員工資料清冊1份在原審卷
    可證（參原審卷第32頁至第33頁），其四人均係依法令服務
    於國家所屬機關，而具有法定職務權限，合於貪污治罪條例
    第2條、刑法第10條第2項第1款所規定之公務員，且對於本
    案工程，係有主管及監督權限。
  (2)本案工程係於95年11月間，由時任信義工務段材料試驗士之
    丁○○編製施工預算書（含詳細價目表、單價分析表、工程
    數量計算表、施工補充條款），經陳紹釗核閱、陳報第二區
    養工處後，於95年11月17日由第二區養護工程處公開招標，
    於同年12月1日由山鈺公司得標，並於同日決標，決標金額
    為632萬元，第二區養工處於95年12月15日與山鈺公司訂立
    本案工程契約，其中剩餘土石方處理費為152萬2500元（預
    估數量10500立方米），另依施工補充條款第3款約定：施工
    內容為「坍方清運（含邊溝及管涵內土石方清運）、便橋便
    道設置或搶通、路基缺口搶修及其他甲方（按即第二區養工
    處）指定之施工項目等」；第13款約定：剩餘土石方處理（
    依最新規定版本之相關規定辦理）為「1.施工前乙方（按即
    山鈺公司）應先依據『營建剩餘土石方處理方案』、『營建
    剩餘土石方處理及土資場場外直接轉運流向管制作業規定』
    及公路總局『營建剩餘土石方處理管制及稽查（核）作業要
    點』，於訂約之日起一個月內提送剩餘土石方處理計畫書，
    因乙方未於期限內提送所需資料而導致施工延誤致甲方權益
    受損應由乙方負責賠償，若乙方權益受損由乙方自行負責；
    2.乙方若欲將剩餘土石方運至其他公共工程，須提出該公共
    工程主辦單位同意函併於剩餘土石方處理計畫書送審，剩餘
    土石方處理費用如有重複計價者，應予扣除；3.剩餘土石方
    處理若損及他人權益及危害公共安全產生糾紛賠償時應由乙
    方負責；4.經甲方勘定可作為剩餘土石方交換利用時，乙方
    應優先依甲方指定之地點辦理變更土石方處理計畫書，甲方
    得依乙方變更土石方處理計畫書調整運距費用」，第17款約
    定為「本標案契約施工數量及金額係預估，實際施工數量及
    金額如超過本契約預估數量及金額時，其原有採購之後續擴
    充，依政府採購法第22條第1項第7款辦理，擴充後契約總價
    以不超過原契約金額之2倍為限」；山鈺公司依約於96年間
    向信義工務段提出剩餘土石方處理計畫書（轉運），土資場
    為磐石土資場（即磐石砂石行二崙鄉堆置場轉運站，業經雲
    林縣政府於94年1月28日以府工石字第0941400034號核發土
    資場啟用同意書），轉運工廠為力岱公司（業經陳報雲林縣
    政府，經雲林縣政府於96年4月26日以府水管字第096004357
    3號函覆磐石砂石行），亦即本案工程剩餘土石方由山鈺公
    司直接載運至力岱公司，繼經信義工務段陳報第二區養工處
    ，該處於96年7月5日以二工養字第0961007398號函覆信義工
    務段准予備查，信義工務段復於96年7月9日以二工信字第
    0960003096號將上開備查內容函覆山鈺公司。後於96年間因
    聖帕、韋帕、科羅莎颱風陸續來襲，導致本案工程路段道路
    坍塌，山鈺公司先將坍塌之土石方臨時堆置在信義鄉○○段
    822-1、822-2、822- 4、822-9、822-10、822-11、822-12
    、823、823-2地號及其旁未登錄土地、同鄉○○段743、761
    -1地號上，於96年8月至同年10月間，由時任信義工務段副
    段長之丙○○初步查估搶修經費，並製有第二區養工處96
    年聖帕、韋帕、科羅莎颱風災害公共設施災害搶修經費勻支
    或補助明細表共3份，經陳紹釗核閱後，再送第二區養工處
    複查；山鈺公司自96年10月16日起至96年11月27日止陸續將
    本案工程合計22014立方公尺之坍塌土石方運送至力岱公司
    ，磐石砂石行並向雲林縣政府申報變更收受山鈺公司暨場外
    轉運至力岱公司之工程剩餘土石方為22014立方公尺，嗣經
    雲林縣政府於96年12月14日以府水管字第09601356 06號函
    覆磐石砂石行，其間已升任助理工務員之丁○○並於96年10
    月17日、同月19日、同月22日、同月30日、同年11月15日、
    同月19日、同月21日、同月22日、同月27日至力岱公司查證
    ，另於96年10月31日亦由臺灣南投地方法院檢察署檢察事務
    官會同丙○○、丁○○至上開土石方臨時堆置地點勘查；而
    因剩餘土石方較原契約約定10500立方公尺之數量增加11514
    立方公尺（即00000-00000=11514），丁○○遂於96年11月
    間編制第一次變更預算書，變更後契約金額為0000000元，
    其中剩餘土石方處理費提高為319萬2030元，經陳紹釗核閱
    後，再經第二區養工處於96年12月19日以二工養字第096101
    3571號同意辦理；本案工程於96年12月28日驗收，由丁○○
    經陳紹釗逐級送主辦單位甲○○、該處養護課長陳嘉盈、該
    處處長己○○核示，本案工程完工後，結算金額為0000000
    元，其中剩餘土石方處理費為319萬2030元，亦經丁○○計
    算後，送陳紹釗核閱，再逐級送主管單位甲○○、陳嘉盈、
    該處副處長陳松堂、己○○核示後，由第二區養工處分二期
    付款予山鈺公司，此為陳紹釗、丙○○、丁○○、甲○○所
    是認，核與戊○○於97年6月17日偵查中向檢察官所為之證
    述、於審理時之證述、林經固、黃逢春於97年6月17 日偵查
    中向檢察官所為之證述、己○○於審理時之證述大致相符，
    並有第二區養工處97年3月31日二工信字第09710 00430號函
    附之相關資料（包括96年1月4日二工養字第09610 000 89號
    函及所附之本案工程施工預算書、本案工程契約〈含施工補
    充條款、中文公開招標公告資料、決標公告等〉、該處營建
    剩餘土石方處理管制作業檢核表〈含信義工務段96 年7月9
    日二工信字第0960003096號函、第二區養護工程處96 年7月
    5日二工養字第0961007398號函、本案工程剩餘土石方處理
    計畫書《轉運》、第二區養工處剩餘土石方運送處理證明文
    件序號登錄彙整總表、山鈺公司剩餘土石方出場通知單、第
    二區養工處剩餘土石方處理管制查證表、雲林縣政府96 年
    12月14日府水管字第0960135606號函等〉、山鈺公司剩餘土
    石方運輸月報統計表〈含該公司剩餘土石方運輸日報表〉、
    第二區養工處96年聖帕、韋帕、科羅莎颱風災害公共設施災
    害搶修經費勻支或補助明細表、第二區養工處96年12月19
    日二工養字第0961 013571號函及所附之施工預算書〈第一
    次變更〉、工程結算驗收證明書〈含工程初驗報告表、工程
    驗收紀錄〉、工程結算書、工程估驗計價表等）（以上均外
    放）、勘驗筆錄及照片（參他字卷一第8頁至第15頁）、南
    投縣水里地政事務所土地複丈成果圖（參他字卷一第25頁）
    、南投縣政府96年12月27日府水管字第09602439220號函（
    參他字卷一第50頁）可佐，此部分之事實堪以認定。
  (3)再關於公共工程剩餘之土石方若屬可再利用物料之處理方式
    ，行政院公共工程委員會固於95年10月30日以工程技字第09
    500420500號函明示：「公共工程規劃設計階段除依前函考
    量土方平衡及交換等原則外，尚須考量下列原則：(一)確認土
    質種類及數量，若屬良質土石方，不得運棄，應採估算成本
    及價值列入競標之工程項目，或標售等方式處理…」，此有
    該函文在卷可徵（見他字卷一第89頁）；另依96年10月16日
    起至96年11月27日止山鈺公司將本案工程剩餘土石方運往力
    岱公司時內政部發布之「營建剩餘土石方處理方案」，關於
    公共工程剩餘土石方之處理，係規定：「(一)公共工程主辦機
    關編擬新興公共工程計畫時，應提出剩餘土石方先期規劃構
    想及經費概估，並於辦理規劃設計時，應力求挖填土石方之
    平衡及減量，並對收容處理方式應有整體評估及規劃。工程
    預期總出土量達五十萬立方公尺以上者，公共工程主辦機關
    應評估自行設置、審查或特約收容處理場所；(二)公共工程於
    規劃設計時，如有剩餘或不足土石方，應依公共工程及公有
    建築工程營建剩餘土石方交換利用作業要點規定申報工程資
    訊辦理撮合交換；(三)公共工程剩餘土石方屬可再利用物料，
    工程主辦機關得估算其處理成本及價值，列入競標之工程項
    目，並明定於預算及納入工程契約書。前項可再利用物料之
    處理，不受本方案規定之限制，惟工程主辦機關須於發包後
    上網記載土質種類及數量。直轄市、縣〈市〉政府或公共工
    程主辦機關為調度或回收再利用營建剩餘土石方，得將原編
    列土石方處理費用或購買土石方費用變更為土石方相關作業
    〈含挖填及運輸等〉費用…」。是以若屬可再利用之土石方
    ，公共工程主辦機關在「規劃設計」階段，即應「列入競標
    之工程項目」或「標售」，並明定於「預算」及「納入工程
    契約書」。
  (4)由上可知，本案工程信義工務段將工程預算陳報第二區養護
    工程處後，即由該處公開招標並與山鈺公司訂立工程契約，
    而後由信義工務段依第二區養工處及山鈺公司訂立之契約內
    容執行，並為監工單位，完工驗收後，再由第二區養工處依
    約付款，故本案工程之主辦機關為第二區養工處，信義工務
    段僅為執行機關；再依本案工程契約內容，山鈺公司應履行
    之事項為本案工程坍方路段之土石清運、便橋便道設置或搶
    通、路基缺口搶修，及將剩餘土石方載運至力岱公司等，如
    此一來，本案工程之主辦機關第二區養工處在編列預算時，
    既未估算該剩餘土石方之處理成本及價值，列入競標之工程
    項目或標售，更未列入本案工程契約書內，顯與上開行政院
    公共工程委員會函示所指「良質土石方不得運棄」之情況未
    盡相同，據以執行本案工程契約之陳紹釗等4人（甲○○係
    在本案工程於95年12月15日訂立之後之96年1月16日，始任
    職第二區養工處養護課幫工程司，對於招標訂約之過程無從
    參與，故僅為執行及監督之人），自無從違反契約之內容而
    命山鈺公司為不同之處置；是以山鈺公司依上開契約內容履
    行後（包含將本案工程剩餘土石方合計22014立方公尺載運
    至力岱公司），第二區養工處即依約給付工程款，此與本案
    工程剩餘土石方是否屬良質或可利用物料無關，亦無不同之
    處理（亦即縱屬良質土石方或可利用物料，依照本案工程契
    約，均應載運至力岱公司），故陳紹釗等4人縱明知山鈺公
    司載運往力岱公司之剩餘土石方屬良質土石方或可再利用之
    物料，此亦係本案工程契約山鈺公司應履行之事項，而依契
    約執行及監督，難謂有何圖利、違背法令或違背任務之情事
    ，至於載運至力岱公司之後是否運棄或再利用，甚至山鈺公
    司是否將剩餘土石方轉賣與他人，本案工程契約並未約定，
    自非陳紹釗等4人主管監督之範疇。此外，參酌本院向交通
    部公路總局第二區養護工程處查詢關於民國96年以前發包「
    96年度信義工務段省道台21線68K－102K預約經常性災害坍
    方、路基缺口及便道便橋搶修工程」（下稱本案工程）該處
    之搶災開口契約，坍塌之土石方是否均由得標廠商，依交通
    部公路總局「營建剩餘土石方處理管制及稽查（核）作業要
    點」及營建剩餘土石方處理及土資場場外直接轉運流向管制
    作業要點，將廢棄土石方運往土石方資源堆置處理場（下稱
    土資場），有無就土石方作有價料之認定？何時起貴單位始
    於契約訂約廢棄土石方應作有價料之認定？等節，經覆以公
    路總局為避免認定差異造成執行困擾，於97年12月4日始以
    路養管字第0971006947號函重新修訂開口契約定型化條款，
    至此始有有價料認定之情事，有該工程處函（見本院卷(二)第
    14至264頁）在卷為憑；另行政院公共工程委員會於98年7月
    16日函覆本院意旨略以：土石方是否屬於"良質土方"之標準
    ，係屬內政部營建署之權責，並由各工程主辦機關就工程個
    案特性，進一步評估是否符合經濟價值，逕行認定是否屬良
    質土方，並採納入估算成本及價值列入競標之工程項目，或
    標售等方式處理；且敘明該會於95年10月30日以工程技字第
    09500420500號函示各機關，為促進公共工程營建土石方資
    源有效利用，重申如說明，其說明二載述「公共工程規劃設
    計階段除依前函考量土方平衡及交換原則外，尚須考量下列
    原則：（一）「確認土質種類及數量，若屬良質土石方，不
    得運棄，應採估算成本及價值列入競標之工程項目，或標售
    等方式處理‧‧‧」乙節，有該委員會函（見本院卷(二)第4
    至13頁）在卷可稽，益徵其情。
  (5)至於黃逢春與戊○○就本案剩餘土石方載運至力岱公司之緣
    由，依陳紹釗所供及戊○○於原審審理時所證，係黃逢春先
    向陳紹釗表示要做剩餘土石方部分，陳紹釗再向黃逢春表示
    要其自行找得標廠商談等語；另依法監聽陳紹釗持用之0000
    000000號行動電話，於96年12月18日19時39分19秒起與0000
    000000號行動電話有「（對話方一）秋田等一下要來、（陳
    紹釗，下稱陳）他要過去你那邊？我現在在台中、（對話方
    一）那有講好了嗎、（陳）有講了啦！那個…那個…怎麼講
    ，我是要怎麼講那個…你老公呢、（對話方一）在這裡，你
    等一下、（對話方二）段長，你在家嗎、（陳）我有跟他那
    個啦，跟他…跟他講了，你們自己去那個就好了啦，我…我
    有稍微跟他提一下而已，大概是這樣啦、（對話方二）他等
    一下要來啦、（陳）好啦！好啦！你們講就好，電話中不好
    講啦」等內容，有通訊監察譯文可證（參96年度偵字第1164
    號卷一第194頁），由上均無從證明陳紹釗有直接或間接要
    求戊○○為違背契約或其他法令之行為；而後本案工程剩餘
    土石方載運至力岱公司後，黃逢春固有支付現金10萬元及票
    號0000000、面額70萬元、發票日為96年12月6日、發票人為
    臺中商業銀行名間分行之支票合計80萬元之運費予戊○○，
    戊○○則另支付每立方公尺40元、共22014立方公尺（合計
    88萬560元）之處理費予林經固，此業據戊○○於97年6 月
    17日在偵查中向檢察官、在原審審理時、黃逢春及林經固於
    97年6月17日在偵查中向檢察官證述無訛，並有臺中商業銀
    行水里分行帳號22267號、戶名戊○○之交易明細（參他字
    卷二第289頁）、支票影本（參他字卷二第349頁）可稽，然
    而同上所述，本案工程力岱公司既是剩餘土石方之場外轉運
    地點，山鈺公司亦依約將剩餘土石方悉數運至力岱公司，此
    後戊○○如何處理該剩餘土石方，並非本案工程契約所規範
    ，更非陳紹釗等4人所得置喙。
五、綜上所述，山鈺公司將本案工程剩餘土石方載運至力岱公司
    ，係依照第二區養工處與山鈺公司所訂立之契約履行，陳紹
    釗等4人亦係依照該契約執行及監督，且在本案工程驗收後
    ，所給付山鈺公司包括剩餘土石方處理費319萬2030元在內
    之工程款，更係依約給付，至於戊○○如何處理載運至力岱
    公司之剩餘土石方，則非本案工程契約及陳紹釗等4人主管
    監督之範疇，上開行政院公共工程委員會函示及內政部發布
    之營建剩餘土石方處理方案關於剩餘土石方處理部分，亦與
    本案工程之情況不同，陳紹釗等4人所為並無何圖利或背信
    之犯意，而為違背法令或違背任務之行為，戊○○、黃逢春
    、林經固更未因此獲得「不法」利益，公訴意旨認陳紹釗等
    4人涉有圖利及背信犯行，所為之舉證，客觀上尚未達於通
    常一般人均不致有所懷疑，而得確信其犯罪事實之程度，不
    足以證明陳紹釗等4人確有前揭犯行，此外復查無其他積極
    證據足資證明被告有何犯行，揆諸首開說明，犯罪屬不能證
    明，自應為其4人均無罪之諭知。
六、原審以不能證明被告陳紹釗4人犯罪而為無罪之諭知，經核
    並無不合。檢察官上訴意旨略以：(1)本案之工程規劃設計、
    監造乃至預算編列，實際上均由被告陳紹釗、丙○○、丁○
    ○等人負責，本應依照行政院公共工程委員會95年10月30日
    工程技字第09500420500號函示之說明二「公共工程規劃設
    計階段除依前函考量土方平衡及交換原則外，尚須考量下列
    原則：(一)「確認土質種類及數量，若屬良質土石方，不得運
    棄，應採估算成本及價值列入競標之工程項目，或標售等方
    式處理‧‧‧‧」，及內政部營建署所頒「營建剩餘土石方
    處理方案」參二：「公共工程剩餘土石方屬可再利用物料，
    工程主辦機關得估算其處理成本及價值，列入競標之工程項
    目，並明定於預算及納入工程契約書‧‧‧‧」等規定處理
    本件工程之剩餘土石方。原審法院認被告等均僅係本案工程
    契約之執行者，與上開行政院公共工程委員會函示及營建剩
    餘土石方處理方案所規定之情況「未盡相同」乙節，實與事
    實有違。(2)本件工程契約既由負責該道路養護之被告等人「
    視實際需要隨時通知廠商履約」，又得依施工需要隨時分送
    契約變更書，則原審法院認被告等「無從違反契約內容而命
    山鈺公司為不同之處置」即與事實不符；縱如被告等所辯，
    於工程設計之初無法預判崩塌之土石方是否屬有價之良質土
    方，及至災害發生，所崩塌者確屬有價之良質土方，被告等
    大可依上開行政院公共工程委員會及營建剩餘土石方處理方
    案之規定處理，亦屬本件契約之執行，何況依據營建剩餘土
    石方處理方案所訂之營建剩餘土石方處理管制及稽查（核）
    作業要點，本係契約第5條所明列之契約文件之一，豈有以
    執行契約為由實則違背契約精神及相關規定之理。(3)本案證
    人林經固於本署偵查中證稱：「（問：這些土石既然是有價
    ，本來需要進土資場嗎？）一般工程辦理有價的土方就不進
    土資場。」；證人戊○○則證稱：「（問：有價的土石需要
    進土資場處理嗎？）不需要。」、「（問：當初如何決定將
    前述土石運往力岱建材有限公司？）我得標之後是經過段長
    陳紹釗介紹我認識力岱建材有限公司黃逢春，因為黃逢春也
    有標該項工程，但被廢標。陳紹釗介紹我認識他是因為他被
    廢標，所以要我們談談看把工程的剩餘土石交由黃逢春處理
    ‧‧‧‧」。且本署依法執行被告陳紹釗所持用行動電話（
    號碼：0000000000）、戊○○所持用行動電話（號碼000000
    0000）通訊監察，其間發現被告陳紹釗於96年12月18日19時
    39分許，接獲黃逢春（持用行動電話號碼0000000000）電話
    ，內容為黃逢春及其妻林明珠詢問被告陳紹釗「是否有跟戊
    ○○講好？」，被告陳紹釗則回答「我有跟他講了‧‧‧」
    ，並表示在電話中不方便談此事；96年12月28日9時8分許，
    被告陳紹釗在南投縣名間鄉黃逢春住處附近以電話連絡黃逢
    春，內容為：「（陳紹釗）你在家？」、「（黃逢春）有。
    」、「（陳紹釗）你來後面這裡一下。」；被告陳紹釗於97
    年1月3日11時16分許，以信義工務段之電話連絡戊○○，被
    告陳紹釗主動詢問戊○○要不要找「黃仔」（黃逢春），並
    要戊○○及黃逢春當日下午至信義工務段與被告陳紹釗談事
    情。以上均有通訊監察譯文影本附卷可參。足認黃逢春、戊
    ○○對於將本件工程剩餘土石方販售予力岱建材有限公司作
    為洗選砂石之原料，均有不法之認識。而黃逢春預見本件工
    程剩餘之土石方是可資利用的良質土石方，長期負責本路段
    養護工程的被告等人，秉其專業焉有不知之理。況黃逢春與
    戊○○係因本件工程剩餘土石方處理才有接觸，足證被告陳
    紹釗確實居間為黃逢春與戊○○協調上開土石方之處理，並
    證明被告陳紹釗與黃逢春交情匪淺，被告陳紹釗顯然有圖利
    黃逢春之意圖，否則以其擔任信義工務段段長之身分，何以
    甘冒大諱竟介入包商間之商業行為，而為黃逢春經營之砂石
    公司尋覓砂石原料？至於被告丙○○、丁○○、甲○○等，
    均為被告陳紹釗之下屬或同僚，其等配合被告陳紹釗之背信
    、圖利犯行，而有圖利黃逢春、戊○○之確定或不確定故意
    ，且黃逢春、戊○○、林經固亦因此圖得不法利益，均至為
    灼然。(4)退步言之，縱認被告等不符貪污治罪條例規定之構
    成要件，被告等受國家委任處理事務，未本於誠實信用原則
    ，違背上開行政院公共工程委員會函示及營建剩餘土石方處
    理方案之規定，不僅使國家損失22014立方公尺之良質土石
    方，甚至由公帑替廠商支付每立方公尺145元之運費，將國
    有土石運出販售，致令國家蒙受重大之財產損害，自該有刑
    法第342條背信罪之該當等語，而指摘原判決不當。惟查：
    若屬可再利用之土石方，公共工程主辦機關在「規劃設計」
    階段，即應「列入競標之工程項目」或「標售」，並明定於
    「預算」及「納入工程契約書」，業如前述。而本件係公路
    災害搶修工程開口契約，契約期間內是否會發生災害？發生
    災害之次數如何？每次災害之坍方之廢棄土有多少？坍方之
    廢棄土是否可再利用？在簽約之時根本無法估算其成本及價
    值，故根本無法事先估算而列為競標之工程項目，更遑論明
    定預算與納入工程契約中。況依營建剩餘土石方處理方案僅
    規定「公共工程剩餘土石方屬可在利用物料，工程主辦機關
    『得』估算其處理成本及價值，列入競標之工程項目…」等
    語，則是否估算其處理成本及價值而列入競標之工程項目，
    應屬工程主辦機關之行政裁量權，本案工程之主辦機關，既
    未估算該剩餘土石方之處理成本及價值，復未編列預算納入
    工程契約書中，則據以執行本案工程契約之被告等4人，難
    認有何圖利、背信之情事。又檢察官上訴意旨所舉之通訊監
    察譯文，尚無從證明被告陳紹釗有直接或間接要求戊○○為
    違背契約或其他法令之行為。末按背信罪之成立，以處理他
    人事務之人，有圖自己或第三人得不法利益，或圖加損害於
    本人之意思，而故為違背其任務之行為為要件，如僅因處理
    事務怠於注意，致其事務生不良之影響，則為處理事務之過
    失問題，既非故意為違背任務之行為，自不負若何罪責（最
    高法院22年上字第3537號著有判例可參）。被告等4人係契
    約之執行者，是就承商履行契約所得要求者，僅能依契約之
    相關規定辦理。本件土石方之處理依契約所附之稽查作業要
    點係交通部公路總局95年4月1日所修訂之版本，則被告等4
    人僅能依該契約之規定辦理，而讓承商所清理之坍塌土方，
    依約讓其外運。是被告等4人既係依約處理則應無為自己或
    第三人不法之利益之意圖，其理甚明，是揆諸上開判例之旨
    趣被告等人亦無背信之刑責。綜上，被告陳紹釗等4人所為
    並無何圖利或背信之犯意，而為違背法令或違背任務之行為
    ，戊○○、黃逢春、林經固更未因此獲得「不法」利益，公
    訴意旨認陳紹釗等4人涉有圖利及背信犯行，所為之舉證，
    客觀上尚未達於通常一般人均不致有所懷疑，公訴人所舉之
    證據，既尚有合理之懷疑存在，而未達於可確信其真實之程
    度，則在該合理懷疑尚未剔除前，依據上開說明，自難遽為
    被告陳紹釗等4人有罪之認定。從而，檢察官之上訴為無理
    由，應予駁回。
據上論斷，應依刑事訴訟法第368條，判決如主文。
本案經檢察官乙○○到庭執行職務。
中    華    民    國    98    年    10    月    14    日
            刑事第七庭    審判長法  官  林  榮  龍
                                法  官  江  錫  麟
                                法  官  張  惠  立
上列正本證明與原本無異。
如不服本判決應於收受送達後十日內向本院提出上訴書狀，其未
敘述上訴理由者，並得於提起上訴後十日內向本院補提理由書 (
均須按他造當事人之人數附繕本)「切勿逕送上級法院」。
                                書記官  陳  慈  傳
中    華    民    國    98    年    10    月    20    日


司法院資訊處製作；財團法人民間司法改革基金會備份。
